ACORDAO-COMPLETO-2444310

ACÓRDÃO 7339/2021 ATA 14/2021 - SEGUNDA CÂMARA

VISTOS, relatados e discutidos estes autos em que se examina recurso de reconsideração interposto pela Prefeitura Municipal de Osasco contra o Acórdão 937/2019-TCU-Segunda Câmara.
ACORDAM os Ministros do Tribunal de Contas da União, reunidos em Sessão da 2ª Câmara, com fundamento nos arts. 32, inciso I, e 33 da Lei 8.443/1992, e ante as razões expostas pelo Relator, em:
9.1. conhecer do recurso de reconsideração para, no mérito, dar-lhe provimento, tornando insubsistentes os itens 9.1 e 9.2 do Acórdão 937/2019-TCU-Segunda Câmara;
9.2. com fundamento nos arts. 1º, inciso I, 16, inciso II, 18 e 23, inciso II, da Lei 8.443/92, julgar regulares com ressalva as contas do Município de Osasco/SP;
9.3. dar ciência desta deliberação ao recorrente, ao Fundo Nacional de Saúde e ao Procurador-Chefe da Procuradoria da República no Estado de São Paulo, com a informação de que o inteiro teor desta deliberação, acompanhada do relatório e voto que a fundamentam, pode ser acessado por meio do endereço eletrônico www.tcu.gov.br/acordaos.

Recurso de reconsideração contra acórdão que julgou irregulares as contas do Município de Osasco/SP, condenando-o ao recolhimento do débito indicado.

Segunda Câmara

Município de Osasco/SP

3. Recorrente: Prefeitura Municipal de Osasco/SP (46.523.171/0001-04)

13.1. Ministros presentes: Bruno Dantas (Presidente), Augusto Nardes, Aroldo Cedraz, Raimundo Carreiro e Jorge Oliveira (Relator).
13.2. Ministro que não participou da votação: Bruno Dantas.
13.3. Ministros-Substitutos presentes: Marcos Bemquerer Costa e André Luís de Carvalho.

JORGE OLIVEIRA

Ministro Aroldo Cedraz

Adoto como relatório a instrução da Serur (peça 182) , com a qual concordaram os dirigentes da unidade técnica (peças 183 e 184) :
"INTRODUÇÃO
1.	Trata-se de recurso de reconsideração interposto pela Prefeitura Municipal de Osasco/SP (peça 153) , contra o Acórdão 937/2019 (peça 131) , mantido pelo Acórdão 2.777/2019 (peça 148) , ambos da Segunda Câmara e relatados pelo Ministro Aroldo Cedraz, com o seguinte teor:
ACORDAM os Ministros do Tribunal de Contas da União, reunidos em sessão da Segunda Câmara, ante as razões expostas pelo Relator, e com fundamento nos arts. 1º, inciso I; 16, inciso III, alíneas b; 19, caput; 23, inciso III; e 57 da Lei 8.443, de 16 de julho de 1992, em:
9.1. julgar irregulares as contas do Município de Osasco, e condená-lo ao pagamento da quantia a seguir especificada, com a fixação do prazo de 15 (quinze dias) , a contar da notificação, para comprovar, perante o Tribunal (art. 214, inciso III, alínea 'a', do Regimento Interno) , o recolhimento da dívida aos cofres do Fundo Municipal de Saúde, atualizada monetariamente e acrescida dos juros de mora, calculados a partir da data discriminada, até a data do recolhimento, na forma prevista na legislação em vigor:
	Data
	Valor (R$) 

	12/1/1998
	219.597,45

	18/1/1998 
	100.000,00 

	3/2/1998
	50.000,00 

	3/2/1998
	100.000,00

	11/2/1998
	30.000,00

	15/2/1998
	132.843,20

	27/2/1998
	50.000,00

	5/3/1998
	100.000,00

	10/3/1998
	30.000,00

	10/3/1998
	100.000,00

	17/3/1998
	20.000,00

	20/3/1998
	100.000,00

	19/5/1998
	500.000,00

	4/6/1998
	150.000,00

	1º/7/1998
	10.000,00

	20/7/1998
	249.910,00

	16/9/1998
	44.528,65

	11/11/1998
	246.124,40

	Data
	Valor (R$) 

	15/12/1998
	20.000,00

	15/12/1998
	273.548,55

	10/1/1999
	20.000,00

	14/1/1999
	354.905,39

	15/1/1999
	65.000,00

	15/1/1999
	100.000,00

	15/1/1999
	150.000,00

	19/1/1999
	104.190,48

	19/1/1999
	130.000,00

	22/2/1999
	100.000,00

	22/2/1999
	100.000,00

	22/2/1999
	200.000,00

	2/3/1999
	150.000,00

	15/3/1999
	206.986,53

	15/3/1999
	231.477,24

	16/3/1999
	130.000,00

	11/6/1999
	160.000,00 

	15/9/1999
	200.000,00

	15/9/1999
	221.241,41

	15/10/1999
	60.575,25 

	17/11/1999
	80.000,00

	17/11/1999
	245.545,82

	8/12/1999
	46.800,93

	16/12/1999
	20.000,00

	10/1/2000
	20.000,00

	11/1/2000
	15.000,00

	12/1/2000
	10.000,00 

	12/1/2000
	40.000,00

	13/1/2000
	100.000,00

	13/1/2000
	320.000,00

	14/1/2000
	202.020,20

	17/1/2000
	15.000,00

	24/1/2000
	3.340,50

	7/2/2000
	13.800,00

	8/2/2000
	15.690,00

	9/2/2000
	10.000,00

	17/2/2000
	350.000,00

	18/2/2000
	97.417,50

	24/2/2000
	209.688,00

	28/2/2000
	11.699,33

	14/3/2000
	10.000,00

	15/3/2000
	20.000,00

	15/3/2000
	30.000,00

	15/3/2000
	280.223,12

	17/3/2000
	350.000,00

	31/3/2000
	7.333,35 

9.2. autorizar, antecipadamente, caso seja requerido, o pagamento das dívidas decorrentes em até 36 (trinta e seis) parcelas mensais e consecutivas, nos termos do art. 26 da Lei 8.443/1992, c/c o art. 217 do Regimento Interno/TCU, fixando-se o vencimento da primeira parcela em 15 (quinze) dias, a contar do recebimento da notificação, e o das demais a cada 30 (trinta) dias, devendo incidir sobre cada uma os encargos devidos, na forma prevista na legislação em vigor, alertando os responsáveis que a falta de comprovação do recolhimento de qualquer parcela importará o vencimento antecipado do saldo devedor, nos termos do art. 217, § 2º, do Regimento Interno/TCU;
9.3. autorizar a cobrança judicial das dívidas, caso não atendidas as notificações, nos termos do art. 28, inciso II, da Lei 8.443/92;
9.4. encaminhar ao Fundo Nacional de Saúde cópia do presente Acórdão, acompanhada das Peças 112 e 119 e da presente instrução para adoção das providências cabíveis;
9.5. encaminhar cópia do presente Acórdão ao Fundo Municipal de Saúde da Prefeitura Municipal de Osasco-SP, para que acompanhe a execução do presente Acórdão;
9.6. com fundamento no § 3º do art. 16, da Lei 8.443/1992, c/c o § 7º do art. 209 do Regimento Interno-TCU, encaminhar cópia do presente Acórdão ao Procurador-Chefe da Procuradoria da República no Estado de São Paulo para as providências que entender cabíveis.
HISTÓRICO
2.	Trata-se, originariamente, de tomada de contas especial, instaurada pelo Fundo Nacional de Saúde (FNS) , contra José Miguel Spina, João de Souza Filho e Wanderley José Toniolo, respectivamente Secretários Municipais de Saúde de Osasco/SP e Coordenador Financeiro e Contábil do Fundo Municipal de Saúde de Osasco/SP/FMS, à época dos fatos, em decorrência de desvio de finalidade na aplicação dos recursos transferidos 'fundo a fundo', do Fundo Nacional de Saúde ao Fundo Municipal de Saúde da Prefeitura Municipal de Osasco/SP.
2.1.	As irregularidades na aplicação dos mencionados recursos do Sistema Único de Saúde-SUS foram constatadas em auditoria realizada pelo Departamento Nacional de Auditoria do SUS-Denasus/MS, no período de 25/6 a 7/7/2000, abrangendo os exercícios de 1998, 1999 e os meses de janeiro a março de 2000, conforme o contido no Relatório de Auditoria de Gestão 31/2000, de 31/8/2000 (peça 1, p. 19-246) .
2.2.	Os fatos apontados como origem do débito identificado se referem ao pagamento com recursos do SUS das seguintes despesas de exercícios anteriores do ente municipal: empenho de despesas no orçamento da Prefeitura e liquidação pelo FMS; liquidação de despesas inerentes aos hospitais públicos com recursos do PAB (Piso da Atenção Básica) e MAC/AIH (Média e Alta Complexidade/Autorização de Internação Hospitalar) . Além disso foi apontado que as receitas e as despesas relativas a tais pagamentos foram consideradas indevidamente como extraorçamentárias no FMS.
2.3.	Nesta Corte, após citação dos responsáveis, incluindo-se a Prefeitura Municipal de Osasco/SP, o Tribunal, por meio do Acórdão 3.308/2016 (peça 83) , retificado, por inexatidão material, pelo Acórdão de Relação 9.010/2016 (peça 89) , ambos da Segunda Câmara e relatados pelo Ministro Raimundo Carreiro, rejeitou as alegações de defesa do ente subnacional, atribuindo-lhe novo e improrrogável prazo para o recolhimento do débito, nos seguintes termos:
	9.1. rejeitar as alegações de defesa apresentadas pelo Município de Osasco/SP, fixando-lhe novo e improrrogável prazo de 15 (quinze) dias, a contar da notificação, para que comprove, perante esse Tribunal (art. 214, inciso III, alínea 'a' do Regimento Interno do Tribunal) o recolhimento aos cofres do Fundo Municipal de Saúde - FMS das importâncias abaixo discriminadas, atualizadas monetariamente, a contar das respectivas datas, nos termos da legislação em vigor;
 (...) 
	9.2. determinar ao Município de Osasco/SP que, no caso de impossibilidade do recolhimento das quantias discutidas neste processo no prazo ora estipulado, que adote providências cabíveis para a inclusão do crédito correspondente na lei orçamentária anual referente ao próximo exercício, informando ao TCU as providências adotadas no prazo de trinta dias;
	9.3. informar ao Município de Osasco/SP que a liquidação tempestiva do débito acima identificado, atualizado monetariamente, sanará o processo e permitirá que as respectivas contas sejam julgadas regulares com ressalva, dando-lhe quitação, nos termos dos arts. 12, § 2º, da Lei nº 8.443/1992 e 202, § 4º, do Regimento Interno deste Tribunal, ao passo que a ausência dessa liquidação tempestiva levará ao julgamento pela irregularidade das contas, com imputação de débito a ser atualizado monetariamente, acrescido de juros moratórios;
	9.4. autorizar, desde logo, o parcelamento do débito em até 36 parcelas, nos termos dos arts. 26 da Lei 8.443/1992 e 217 do Regimento Interno do Tribunal;
	9.5. alertar o Município de Osasco/SP de que a falta de comprovação do recolhimento de qualquer parcela a que se refere o subitem anterior importará o vencimento antecipado do saldo devedor, nos termos do art. 217, § 2º, do Regimento Interno do Tribunal;	
	9.6. com fundamento no art. 21 da lei 8.443/92 c/c art. 211 do Regimento Interno, considerar as iliquidáveis contas dos Srs. José Miguel Spina, Wanderley José Toniolo e João de Souza Filho, ordenando seu trancamento;
	9.7. determinar à Secex/SP que, vencidos os prazos fixados nos itens 9.1 e 9.2 desta deliberação, restitua os autos instruídos ao Relator, via Ministério Público.
2.4.	Transcorrido o prazo previsto no julgado, o Município de Osasco/SP, regularmente notificado, não comprovou o recolhimento do débito. Diante disso, o Tribunal, por intermédio do Acórdão 937/2019-TCU-Segunda Câmara (peça 131) , relatado pelo Ministro Aroldo Cedraz, imputou-lhe débito, na forma transcrita na introdução acima. 
2.5.	Com vistas a sanear omissão, o ente municipal opôs embargos de declaração (peça 145) , requerendo o saneamento das falhas. O Tribunal proferiu o Acórdão 2777/2019-TCU-Plenário (peça 148) , relatado pelo Ministro Aroldo Cedraz, rejeitando o pedido, na forma abaixo:
ACORDAM os Ministros do Tribunal de Contas da União, reunidos em Sessão da Segunda Câmara, diante das razões expostas pelo Relator, com fulcro nos arts. 32, inciso II, e 34 da Lei 8.443/1992; c/c os arts. 277, inciso III, e 287 do Regimento Interno/TCU, em:
9.1. conhecer dos Embargos de Declaração opostos pelo Município de Osasco-SP, para, no mérito, não conceder a eles provimento;
9.2. dar conhecimento da presente deliberação ao interessado.
2.6.	Ainda insatisfeita, a Prefeitura Municipal de Osasco/SP interpôs o presente recurso de reconsideração (peça 153) , requerendo que pedido seja conhecido e (peça 153, p. 25-26) :
i) PROVIDO (...) , com o fito de seja aplicada a tese firmada no REsp 1.480.350-RS, ReI. Min. Benedito Gonçalves, julgado em 5/4/2016, DJe 12/4/2016, para que seja declarada a decadência da presente TCE, vez que foi ultrapassado, em muito, o prazo decadencial de 5 anos, com a reversão da decisão de piso.
ii) subsidiariamente, na remotíssima hipótese de não ser acolhida a tese decadencial, o que somente se admite ad argumentum, PROVIDO (...) , para que seja declarada a ocorrência da prescrição da condenação ao valor de restituição, nos termos do art. 1°, Decreto n° 20.910/32.
iü) subsidiariamente, na remotíssima hipótese de não ser acolhida a tese prescricional, o que somente se admite em atenção do princípio da eventualidade, preliminarmente, PROVIDO o presente Recurso de Reconsideração, com o fito de seja aplicado o art. 6°, 11, da Instrução Normativa do TCU n° 71/2.012, para que seja dispensada a Tomada de Contas Especial, vez que transcorrido prazo superior a 10 anos, com a consequente reversão do julgado e extinção por decisão terminativa.
iv) subsidiariamente, na remotíssima hipótese de não ser acolhida a preliminar acima aventada, o que somente se admite por amor ao debate, ainda, preliminarmente, PROVIDO (...) , com o fito de seja reconhecido que o largo interregno temporal prejudicou o exercício do contraditório e da ampla defesa desta peticionária, ensejando um novo julgamento pela i1iquidez das contas.
v) no mérito, PROVIDO (...) , com o fito de seja julgada regular a prestação de contas, com as devidas recomendações, em seus aspectos formais.
vi) de forma subsidiária, na remotíssima hipótese de ser mantida a condenação, PROVIDO (...) , com o fito de que sejam fixados os juros em 0,5 % ao mês, nos termos do art. 1.062, do CC/16.
ADMISSIBILIDADE
3.	Reitera-se o exame preliminar de admissibilidade (peças 166-167) , ratificado pela Exma. Sra. Ministra-Relatora, na peça 169, que concluiu pelo conhecimento do recurso, suspendendo-se os efeitos dos itens 9.1 e 9.3 do Acórdão 937/2019, mantido pelo Acórdão 2777/2019-TCU-Segunda Câmara e relatados pelo Ministro Aroldo Cedraz, eis que preenchidos os requisitos processuais aplicáveis à espécie.
MÉRITO
4.	Delimitação (peças 24 e 51) 
4.1.	Constituem objetos do recurso as seguintes questões: 
a) Se incidiu prazo prescricional ou decadencial sobre as irregularidades descritas nos autos ou se houve afronta aos princípios do contraditório e da ampla defesa (peça 153, p. 3-14) ;
b) Se houve desvio de objeto na aplicação dos recursos questionados nos autos (peça 153, p. 14-18) ;
c) Se os juros a serem aplicados sobre o débito imputado ao município devem se limitar ao percentual de 6% a.a (0,5% a.m) , nos termos do artigo 1.062 do Código Civil de 1916 (peça 153, p. 18-24) .
5.	Prescrição, decadência, contraditório, ampla defesa e irregularidades descritas nos autos (peça 153, p. 3-14) 
5.1.	O recorrente afirma que incidiu prazos de decadência e prescrição, além de ter havido afronta aos princípios do contraditório e da ampla defesa em relação ao tempo transcorrido desde as irregularidades descritas nos autos, impondo-se o afastamento do débito, tendo em vista os seguintes argumentos: 
a) Constata-se, ao contrário do julgado recorrido, a ocorrência da prescrição ou decadência da condenação em débito do recorrente, haja vista que os fatos teriam ocorrido em 1998, 1999 e 2000, com citação da prefeitura apenas em 2011, sendo que, nos termos do art. 1 º do Decreto 20.910/1932, as dívidas passivas dos Municípios, sejam quais forem a sua natureza, prescrevem em cinco anos. Esse prazo restou confirmado em jurisprudência do Superior Tribunal de Justiça e do Supremo Tribunal Federal (peça 153, p. 3-10) ;
b) Há, ainda, afronta ao disposto no artigo 6º, inciso II, da Instrução Normativa/TCU n. 71/2012, que dispensa a TCE, uma vez transcorrido prazo superior a 10 anos, com a consequente reversão do julgado e extinção por decisão terminativa (peça 153, p. 10-11) ;
c)  Após o período de treze anos, decorrido desde o término do exercício de 1998 até a citação da recorrente, o tempo transcorrido inviabiliza o alcance dos documentos necessários à explicação das irregularidades e a lembrança dos atos de gestão praticados, com prejuízos ao contraditório e à ampla defesa. Essa conjuntura impõe o julgamento pela iliquidez das contas, como ocorreu no próprio Acórdão 3308/2016-TCU-Segunda Câmara, relatado pelo Ministro Raimundo Carreiro, em relação às contas de José Miguel Spina, Wanderley José Toniolo e João de Souza Filho, além de outras (peça 153, p. 11-14) ;
d) Em 14/11/2014, o arquivo morto, em que, possivelmente, estariam informações sore o caso, sofreu incêndio, prejudicando ainda mais a obtenção de documentos comprobatórios (peça 153, p. 13) .
	Análise
5.2.	Os argumentos do recorrente estão corretos. 	A alegação de prescrição sobre as pretensões punitiva e ressarcitória do Tribunal, dado o recente julgamento, pelo STF, do RE 636.886 (tema 899 da repercussão geral) , tornou-se relevante. Os significativos impactos deste julgamento foram objeto de análise pela Serur nos autos do TC Processo 027.624/2018-8. Por economia processual, juntou-se a estes autos (peça 181) cópia do exame e do pronunciamento da unidade emitidos pela Serur naquele processo, em que foram fundamentadas as seguintes premissas, que serão consideradas no presente exame:
	a) Pela jurisprudência até então vigente, a pretensão punitiva exercida pelo Tribunal de Contas estava sujeita à prescrição, regida pelos critérios fixados no Acórdão 1441/2016-TCU-Plenário. Já quanto ao débito, a ação de ressarcimento era considerada imprescritível, por expressa previsão do artigo 37, § 5º, da Constituição Federal. No entanto, ao julgar o RE 636.886, o STF conferiu nova interpretação a esse dispositivo, fixando a tese de que 'é prescritível a pretensão de ressarcimento ao erário fundada em decisão de Tribunal de Contas';
	b) Embora o RE 636.886 tenha por objeto a execução de acórdão condenatório proferido pelo TCU, a interpretação conferida pelo STF ao artigo 37, § 5º, da Constituição, afeta a ação de ressarcimento como um todo, abrangendo não só a execução, mas também a pretensão condenatória. E, ao contrário da decisão proferida no julgamento do tema 897 (RE 852.475) , no tema 899, relativo à atuação do Tribunal de Contas, a conclusão de que a pretensão de ressarcimento é prescritível foi estabelecida de forma categórica, sem ressalvar as condutas dolosas;
	c) As pretensões punitiva e de ressarcimento devem observar o mesmo regime na atividade de controle externo, dado o objetivo comum da prescrição, de fixar prazo para o Tribunal de Contas agir, buscando caracterizar o ilícito, identificar seu autor, dimensionar as consequências da conduta (em especial, a quantificação do dano) e impor as consequências legais, independentemente do fato de tais consequências terem natureza punitiva ou ressarcitória;
	d) O Código Civil e a Lei 9.873/1999 constituem as duas alternativas que, de forma mais consistente, polarizam os debates acerca do regime de prescrição a ser observado no processo de controle externo. Não obstante a relevância dos fundamentos utilizados no Acórdão 1441/2016-TCU-Plenário, favoráveis à aplicação do Código Civil, a Lei 9.873/1999 adota balizas usuais no âmbito do direito público, prevê causas de interrupção em tudo compatíveis com o processo de controle externo e já vem sendo utilizada pelo STF para limitar o exercício da pretensão punitiva pelo TCU, em decisões posteriores ao Acórdão 1441/2016-TCU-Plenário. Assim, até que sobrevenha norma específica, entende-se que a prescrição das medidas de ressarcimento a cargo do tribunal de contas deve observar o regime Lei 9.873/1999;
	e) Considerando, porém, que o acórdão proferido no RE 636.886 ainda está sujeito à oposição de embargos declaratórios, não é recomendável reconhecer a prescrição desde logo, ante a possibilidade de esclarecimento da decisão em sentido diverso do ora defendido (como, por exemplo, no que se refere aos atos dolosos) ou mesmo a modulação de seus efeitos, para preservar as ações de controle instauradas com base no entendimento jurisprudencial até então vigente;
	f) Assim, nos casos em que a prescrição não tenha ocorrido por nenhum dos dois regimes (Código Civil ou Lei 9.873/1999) , o desfecho do processo não se alterará, qualquer que seja a premissa adotada (imprescritibilidade, prescritibilidade pelo Código Civil ou pela Lei 9.873/1999) , viabilizando-se o imediato julgamento. Já nas situações em que a pretensão de ressarcimento esteja prescrita por algum dos dois regimes, ou por ambos, é recomendável que o julgamento do processo seja sobrestado, até ulterior deliberação do Tribunal. 
5.3.	Uma vez tendo considerado prescritíveis as ações de ressarcimento ao erário no âmbito do RE 636.886 (tema 899 da repercussão geral) , o Supremo Tribunal Federal ensejou substancial alteração no entendimento que esta Corte deverá ter sobre os mais variados temas envolvendo o Controle Externo e a prescrição. 
5.4.	Nessa linha, é importante ressaltar que, na jurisprudência desta Casa, a inaplicabilidade dos efeitos da prescrição sobre as ações de ressarcimento à União referentes a débitos de outros entes federativos sempre se baseou, primordialmente, na interpretação pela imprescritibilidade, nos termos da literalidade do §5º do artigo 37 da Constituição Federal. Cite-se, nesse sentido, trecho do Acórdão 13193/2016-TCU-Segunda Câmara, relatado pela Ministra Ana Arraes:
Preliminarmente, com fundamento no artigo 1º do Decreto 20.910/1932 e no princípio da segurança jurídica, o Estado de Minas Gerais requereu a prescrição do débito a ele atribuído, porquanto transcorridos mais de sete anos entre o marco final para prestação de contas (30/1/1999) e a citação realizada pelo TCU (21/08/2006) . Acrescentou que nesse lapso temporal inexistiria a obrigação de guarda dos documentos do convênio.
A jurisprudência da Corte de Contas, fundamentada no art. 37, § 5º, da Constituição Federal, na jurisprudência atual do Supremo Tribunal Federal e consolidada na súmula 282 do TCU, aduz que 'as ações de ressarcimento movidas pelo Estado contra os agentes causadores de danos ao erário são imprescritíveis'.
Nesse sentido, é entendimento pacífico do TCU a inaplicabilidade do prazo quinquenal de prescrição estabelecido no citado Decreto 20.910/1932, cuja incidência, no caso em exame, ao visar à proteção do erário estadual em prejuízo do federal, afrontaria os princípios da igualdade e da autonomia dos entes da Federação.
5.5.	Todavia, ao considerar prescritível a pretensão de ressarcimento ao erário fundada em decisão de Tribunal de Contas, no julgamento do RE 636.886/AL (tema 899 da repercussão geral) , o Supremo Tribunal Federal, por certo, abalou os alicerces também da linha jurisprudencial desta Corte que entende possível a cobrança com prazo indefinido de débitos entre entes federativos. Não se vislumbra como suficientes as alegações de igualdade e autonomia entre os integrantes da Federação, além de não haver normativo que chancele a imprescritibilidade, diante do novo entendimento da Corte Suprema.
5.6.	De acordo com a ementa do julgado da Suprema Corte, publicado no Diário de Justiça Eletrônico de 24/6/2020, a regra da prescritibilidade no Direito brasileiro tem relação estrita com o princípio da segurança jurídica e do devido processo legal, de modo a garantir ao jurisdicionado, ainda que ente da federação:
 (...) proteção contra o exercício do arbítrio, com a imposição de restrições substanciais ao poder do Estado em relação à liberdade e à propriedade individuais, entre as quais a impossibilidade de permanência infinita do poder persecutório do Estado.
5.7.	Diante disso, a prescrição da pretensão do Tribunal quanto ao ressarcimento ao erário ou aplicação de sanções à parte se aplica, também, às relações entre entes federativos, tendo em vista o novo paradigma do Supremo Tribunal Federal.
5.8.	Destaque-se que as manifestações da Serur juntadas à peça 181 foram elaboradas quando ainda não estava disponibilizado o inteiro teor do acórdão do RE 636.886. Em nova análise após a publicação da decisão (DJe de 24/6/2020) , inclusive mediante o cotejo com os demais votos proferidos no julgamento, conclui-se pela subsistência das premissas indicadas acima, cabendo destacar dois aspectos relevantes.
5.9.	O primeiro diz respeito à ressalva aos atos dolosos de improbidade. Observa-se que tanto na manifestação do TCU, como amicus curiae (peça 35 do RE 636.886) , como na manifestação do Ministério Público Federal na condição de fiscal da ordem jurídica (peça 38) , o tema 897 foi invocado com o fim de preservar a atuação dos tribunais de contas no caso de prejuízos causados dolosamente, mediante condutas típicas de improbidade administrativa. Todavia, o pedido não foi acolhido. No ponto, não houve divergência quanto ao entendimento do relator, de que 'as razões que levaram a maioria da Corte a estabelecer excepcional hipótese de imprescritibilidade, no tema 897, não estão presentes em relação as decisões do Tribunal de Contas que resultem imputação de débito ou multa'.
5.10.	O segundo aspecto diz respeito à não incidência do Código Civil no regime de prescrição do ressarcimento. Nos votos em que a questão do prazo prescricional foi abordada, a referência foi sempre ao prazo quinquenal, usualmente adotado pelas normas de direito público.
5.11.	Com essas explicações adicionais, passa-se à análise da prescrição no caso em exame, considerando-se as premissas indicadas anteriormente.  
Análise da prescrição segundo os critérios do Acórdão 1441/2016-TCU-Plenário
5.12.	O Tribunal, além de considerar imprescritíveis as ações de ressarcimento ao erário, entende que a pretensão punitiva da Corte se subordina ao prazo geral de prescrição indicado no art. 205 do Código Civil ou vintenária a depender da data das irregularidades. Igual sistemática deve ser utilizada na definição da incidência da prescrição quanto ao débito ou por conta do julgamento pela irregularidade das contas.
5.13.	A divergência jurisprudencial existente no Tribunal no tocante à prescrição da pretensão punitiva foi uniformizada por meio do Acórdão 1441/2016-TCU-Plenário, de 8/6/2016, da relatoria do Ministro Benjamin Zymler, no sentido de se adotar o regime prescricional previsto no Código Civil:
ACORDAM os Ministros do Tribunal de Contas da União, reunidos em Sessão do Plenário, ante as razões expostas pelo Redator, em:
9.1. deixar assente que:
9.1.1. a pretensão punitiva do Tribunal de Contas da União subordina-se ao prazo geral de prescrição indicado no art. 205 do Código Civil;
9.1.2. a prescrição a que se refere o subitem anterior é contada a partir da data de ocorrência da irregularidade sancionada, nos termos do art. 189 do Código Civil;
9.1.3. o ato que ordenar a citação, a audiência ou oitiva da parte interrompe a prescrição de que trata o subitem 9.1.1, nos termos do art. 202, inciso I, do Código Civil;
9.1.4. a prescrição interrompida recomeça a correr da data em que for ordenada a citação, a audiência ou oitiva da parte, nos termos do art. 202, parágrafo único, parte inicial, do Código Civil;
9.1.5. haverá a suspensão da prescrição toda vez que o responsável apresentar elementos adicionais de defesa, ou mesmo quando forem necessárias diligências causadas por conta de algum fato novo trazido pelos jurisdicionados, não suficientemente documentado nas manifestações processuais, sendo que a paralisação da contagem do prazo ocorrerá no período compreendido entre a juntada dos elementos adicionais de defesa ou da peça contendo o fato novo e a análise dos referidos elementos ou da resposta da diligência, nos termos do art. 160, §2º, do Regimento Interno;
9.1.6. a ocorrência desta espécie de prescrição será aferida, independentemente de alegação da parte, em cada processo no qual haja intenção de aplicação das sanções previstas na Lei 8.443/1992;
9.1.7. o entendimento consubstanciado nos subitens anteriores será aplicado, de imediato, aos processos novos (autuados a partir desta data) bem como àqueles pendentes de decisão de mérito ou de apreciação de recurso por este Tribunal; (...) '
5.14.	No caso concreto, o Tribunal, nos termos do item 21 do voto condutor do acórdão recorrido (peça 132, p. 3) , reconheceu os efeitos da prescrição, considerando que as irregularidades ocorreram nos exercícios de 1998 a 2000, conforme consta do item 9.1 do julgado, sendo que a citação dos responsáveis foi autorizada apenas em 3/3/2011 (peça 10) . Com base nesses fundamentos, a Corte considerou ter transcorrido prazo superior a dez anos, incidindo a prescrição. 
5.15.	Entretanto, na contagem do prazo, deve-se atentar para o fato de que as irregularidades ocorreram nos exercícios de 1998 a 2000, sob a regência do Código Civil de 1916, cujo art. 177 previa prescrição de vinte anos para a hipótese. Metade desse prazo estaria esgotado, para as datas indicadas no item 9.1 do julgado combatido (peça 131) , entre 12/1/2008 e 31/3/2010. Portanto, em 11/1/2003 (início da vigência do novo Código Civil) , não havia transcorrido mais da metade do prazo prescricional estabelecido pela lei revogada. Nesse caso, por força do artigo 2.028 do Código Civil de 2002, aplica-se à hipótese o prazo de dez anos, previsto no art. 205 do novo código. Ademais, esse prazo será contado a partir de 11/1/2003, conforme reiterada jurisprudência (TCU: Acórdão 1727/2003-TCU-Primeira Câmara e 1.930/2014-Plenário, entre outros; STJ: REsp 698.195 e 717.457, entre outros) . 
5.16.	Assim sendo, considerando o termo inicial em 11/1/2003, a pretensão somente estaria prescrita em 11/1/2013. Entretanto, foi ordenada a citação da parte, por meio de despacho de delegação de competência, proferido em 3/3/2011, interrompendo-se o prazo prescricional. A deliberação recorrida foi prolatada em sessão de 19/2/2019. Portanto, apesar do posicionamento da do Tribunal, a pretensão ressarcitória desta Corte se mantém sob essa perspectiva, sem que, por óbvio, essa conclusão influencie a pretensão sancionatória do Tribunal, por conta do princípio da proibição de reformatio in pejus.
Análise da prescrição pelo regime da Lei 9.873/1999 
5.17.	Por outro lado, ao se utilizar as premissas estabelecidas pela Lei 9.873/1999, na forma colocada no paradigma juntado à peça 181 dos autos, aos fatos tratados nos presentes autos, verifica-se que a prescrição se operou, impossibilitando, em igual medida, a imputação de débito ao recorrente.
5.18.	A Lei 9.873/1999, art. 1º, parte final, traz previsão expressa a respeito do início do prazo em se tratando de infração de caráter permanente ou continuado. Nessa hipótese, a prescrição começa a correr não da data de cada fato, e sim 'do dia em que tiver cessado' a permanência ou a continuidade.
5.19.	Na hipótese em exame, estão presentes os requisitos típicos de uma infração permanente, consubstanciada no desvio de finalidade de parcelas dos recursos federais destinados à saúde municipal, no decorrer dos anos de 1998 a 2000. Assim, há de se ter como termo inicial da prescrição a data do último pagamento com desvio de finalidade, ou seja, 31/3/2000. Além disso, a Lei 9.873/1999 prevê, como regra, prazo quinquenal de prescrição.
5.20.	De outra sorte, constitui hipótese de interrupção da prescrição, conforme o artigo 2º, inciso II, desse normativo, qualquer ato inequívoco que importe apuração dos fatos. Nesse ponto, a fiscalização realizada pelo Departamento Nacional de Auditoria do Ministério da Saúde (Denasus) , cujo relatório data de 31/8/2000, subsome-se à hipótese legal, de modo a interromper o prazo prescricional.
5.21.	De outro lado, o Município de Osasco/SP foi instado a se manifestar sobre as irregularidades descritas nos autos, por ofício do Denasus encaminhado ao Secretário Municipal de Saúde André Sacco Júnior em 27/8/2002 (peça 1, p. 294-296) . Com isso, pode-se considerar novamente interrompida a prescrição, com base no artigo 2º da Lei 9.873/1999.
5.22.	Por oportuno, em resposta à notificação, a Secretaria de Saúde do Município de Osasco/SP encaminhou, em 19/12/2002, 'Proposta de Aplicação de Recursos para Aprimoramento do SUS em Osasco' (peça 1, p. 301-320) , o que poderia ser considerada espécie de Termo de Ajuste Sanitário, como solução administrativa ao problema (peça 4, p. 132) . Esse evento poderia ser enquadrado como manifestação expressa de tentativa de solução conciliatória no âmbito interno da Administração Pública Federal, causa interruptiva do prazo prescricional prevista no inciso IV do artigo 2º da Lei 9.873/1999.
5.23.	Desse ponto em diante, entretanto, não se constatam movimentos relevantes no processo, que sequer teve instauração em TCE claramente formalizada. Nesta Corte, a questão adentrou apenas no exercício de 2011, após a conclusão dos procedimentos na fase interna. Logo, o processo administrativo transcorreu por quase dez anos nos órgãos do Poder Executivo, sem conclusão, tendo incidido a prescrição quinquenal administrativa. 
5.24.	Mesmo o trâmite processual nesta Corte se mostrou excessivo. O Município de Osasco/SP foi citado em 14/3/2011 (peças 11 e 15) , sendo que a primeira deliberação, com abertura de prazo improrrogável para devolução dos valores pelo ente municipal, ocorreu em 8/3/2016, por meio do Acórdão 3308/2016-TCU-Segunda Câmara (peça 83) , sob a relatoria do Ministro Raimundo Carreiro. 
5.25.	É importante ressaltar, contudo, que essa decisão, conforme pacífica jurisprudência desta Casa, não configura deliberação passível de recurso da parte, nos termos do §2º do artigo 23 da Resolução/TCU 36/1995. Logo, essa deliberação não se amolda ao disposto no inciso III do artigo 2º da Lei 9.873/1999.
5.26.	O Tribunal prolatou decisão condenatória recorrível em face do recorrente apenas em 19/2/2019, por meio do Acórdão 937/2019-TCU-Segunda Câmara (peça 131) , relatado pelo Ministro Aroldo Cedraz, portanto, distante quase 20 anos dos fatos.
5.27.	Logo, sem que seja necessário discutir a irrepetibilidade e unicidade das causas interruptivas descritas na Lei 9.873/1999, o prazo quinquenal de prescrição previsto na norma foi ultrapassado, mesmo que não se possa falar necessariamente em afronta ao contraditório e à ampla defesa do ente municipal, tendo em vista que o ente foi notificado pelas irregularidades ainda em 2002, exigindo-se dele a guarda da respectiva documentação comprobatória.
5.28.	Assim, constata-se que, também com base na Lei 9.873/1999, aplicada por analogia ao processo nesta Corte, ocorreu a prescrição das pretensões punitiva e ressarcitória em face do município de Osasco/SP.
Conclusão sobre a prescrição
5.29.	Assim, sob a perspectiva do Acórdão 1441/2016-TCU-Plenário, relatado pelo Ministro Benjamin Zymler, a prescrição sobre a atuação desta Corte se operou. Por outro lado, com base na Lei 9.873/1999, a possibilidade de o Tribunal imputar débito ou julgar irregulares as contas do ente municipal se apresenta fulminada pela prescrição.
5.30.	Destaque-se, por fim, que, tendo em vista os fundamentos jurídicos e fáticos apresentados no paradigma juntado à peça 181 dos autos, o sistema jurídico abarcado pela Lei 9.873/1999 se apresenta como a melhor opção desta Corte no enfrentamento da prescrição.
5.31.	Entretanto, tendo em vista a possibilidade de esclarecimentos ou modulação dos efeitos da decisão do STF relativa ao Tema 899 da repercussão geral da Corte, faz-se necessário sobrestar os presentes autos até que sobrevenha o trânsito em julgado da referida deliberação, caso não se apresentem outros vícios que imponham deliberação distinta. 
6.	Desvio de objeto na aplicação dos recursos questionados nos autos (peça 153, p. 14-18) 
6.1.	O recorrente afirma que os recursos discutidos nos autos foram aplicados com desvio de objeto e não de finalidade, o que impõe a exclusão débito a ele imputado, tendo por base os seguintes argumentos: 
a) As contas foram julgadas irregulares, por inexistir comprovantes ou como exercer o contraditório e a ampla defesa para impugnar algumas irregularidades formais (peça 153, p. 14-15) ;
b) O recorrente, quando da ciência do relatório do Denasus, requereu ao Ministério da Saúde permissão para sanear os vícios apontados, por meio da compensação de aplicações futuras, sendo que, até 17/6/2011, o pedido não havia sido apreciado, restando caracterizada a inércia do órgão. Isso levou à instauração da presente TCE, sendo que seria possível resolver a questão ainda na via administrativa, por meio de Termo de Ajuste Sanitário, sem a controvérsia em debate. Há jurisprudência do Tribunal nesse sentido (peça 153, p. 15) ; 
c) O recorrente não poderia ser penalizado, pois houve a utilização dos recursos destinados ao pagamento fora do objeto pactuado, mas dentro da mesma finalidade e no ente municipal, com atingimento dos objetivos almejados, caracterizando desvio de objeto, aceito na jurisprudência desta Casa. O Tribunal entende, nesses casos, pela regularidade das contas, por não ter havido danos ao erário ou locupletação. Trata-se apenas de equívocos procedimentais (peça 153, p. 15-18) .
Análise
6.2.	Assiste razão ao recorrente. O desvio de objeto na aplicação de recursos do Fundo Nacional de Saúde transferidos na modalidade fundo a fundo a estados, municípios e ao Distrito Federal, se ocorrido anteriormente à publicação da Lei Complementar 141/2012, não configura débito e, portanto, não enseja a necessidade de restituição dos valores empregados (Acórdão 5936/2019-TCU-Primeira Câmara, sob a relatoria do Ministro Augusto Sherman) .
6.3.	Primeiramente, apesar de estar correto o ente municipal acerca da desídia do Ministério da Saúde ao não se manifestar tempestivamente sobre a proposta de conciliação do ente apresentada ainda em 2002 (peça 1, p. 301-320) , o fato não afastaria a responsabilidade do ente de se justificar sobre o possível desvio de finalidade na aplicação dos recursos questionados, haja vista ter sido notificado em tempo (peça 1, p. 293-296) .
6.4.	Nessa linha, os documentos que embasaram os pagamentos com desvio de finalidade não integraram os autos e não foram apresentados pelo Município de Osasco/SP sequer em Juízo, no âmbito de mandados de segurança ajuizados por gestores do ente, conforme explicitado em decisão do Superior Tribunal de Justiça juntada aos autos (peça 77) , com trecho transcrito abaixo:
Ora, pressupõe-se que as irregularidades se embasaram em documentos e não em meras presunções. Portanto, os documentos existiam e se porventura, não existem mais, a responsabilidade é da Prefeitura Municipal de Osasco, que tinha o dever de guardar e zelar pela sua conservação, não podendo, agora, àqueles que estão sendo notificados a restituírem aos cofres públicos os valores desviados serem privados do direito de analisarem estes documentos e consequentemente se defenderem das acusações.
6.5.	Por outro lado, cabe lembrar que o débito imputado ao município decorreu de glosas em despesas de exercícios anteriores e restos a pagar dos anos de 1996 a 1999, quitadas com recursos do Sistema Único de Saúde (SUS) , transferidos no exercício de 2000, conforme a fiscalização empreendida pelo Denasus (peça 1, p. 5) . A planilha com os destaques consta da peça 2, p. 166-171, documento que embasou o débito imputado por esta Corte.
6.6.	Todavia, ao se debruçar sobre o relatório de fiscalização do Denasus (peça 1, p. 19-263) e respectiva documentação comprobatória (peças 1-2) , constata-se que, apesar de não se enquadrarem nos fins previstos nos respectivos blocos de financiamento e o recorrente não ter disponibilizado os documentos vinculados aos gastos, há fortes indícios de as despesas realizadas se destinaram efetivamente a gastos no bojo da função Saúde.
6.7.	Para essa conclusão, cotejou-se, nesta instrução, a planilha de glosas (peça 2, p. 166-171) com a descrição das transferências de despesas contraídas pelo município de Osasco (peça 1, p. 126) , que apresenta as naturezas dos gastos que restaram por serem glosados pelo Denasus. Os valores e datas de pagamentos glosados correspondem aos montantes contidos no quadro descritivo, com referência aos documentos fiscais que foram analisados in loco pelos auditores do órgão.
6.8.	Com isso, verifica-se que as quantias glosadas se referem a pagamentos de equipamentos médicos e serviços hospitalares, como alimentação hospitalar, limpeza em hospitais, indicações, inclusive, que correspondem à descrição colocada como motivo dos destaques na planilha de glosas, nos seguintes termos: 'Liquidar despesas inerentes aos hospitais públicos com recursos do PAB e MAC/AIH' (peça 1, p. 166) . Logo, trata-se de recursos aplicados com desvio de objeto, ou seja, gastos fora dos objetivos do respectivo bloco de financiamento, mas ainda na área de saúde. Não é o caso de ausência de comprovação do uso dos recursos, o que exigiria certamente a devolução dos valores.
6.9.	Em que pese divergência jurisprudencial acerca do tema, compartilha-se do posicionamento constante de diversos julgados nesta Corte, no sentido de que o desvio de objeto na aplicação de recursos do Fundo Nacional de Saúde transferidos na modalidade 'fundo a fundo' a estados, municípios e ao Distrito Federal, se ocorrido anteriormente à publicação da Lei Complementar 141/2012, não configura débito e, portanto, não enseja a necessidade de restituição dos valores empregados (Acórdão 5936/2019-TCU-Primeira Câmara, sob a relatoria do Ministro Augusto Sherman; 8.663/2017 - Primeira Câmara, relatado pelo Ministro Weder de Oliveira) .
6.10.	A questão se encontra em intenso debate nesta Corte, sobretudo, após a Lei 141/2012 dispor, em seu artigo 27, incisos I e II, sobre obrigatoriedade de devolução dos recursos ao respectivo fundo de saúde dos valores não empregados nos objetivos determinados, mesmo que com desvio de objeto, com responsabilização dos gestores. Todavia, o referido diploma legal nada tratou sobre os fatos ocorridos antes da vigência da norma, apresentando-se dificultosa a interpretação pela aplicação retroativa.
6.11.	Não obstante as nuances específicas da execução dos recursos do SUS, por meio de blocos de financiamento e programas específicos, não se pode desconsiderar a ampla jurisprudência desta Casa sobre a impossibilidade de imputação de débito em caso de desvio de objeto. Nesse sentido, transcreve-se trecho do relatório do Acórdão 7145/2020-TCU-Segunda Câmara, sob a relatoria do Ministro Marcos Bemquerer:
33. Além disso, o TCU decidiu reiteradas vezes, antes da edição da Lei Complementar 141/2012, pela não imputação de débitos ao ente público em casos de desvio de objeto. Mesmo após a edição da referida Lei, há diversos julgados do TCU no sentido de afastar o débito nos casos de desvio de objeto no uso de recursos oriundos de transferências fundo a fundo do FNS (Acórdãos 1.584/2015, 3.515/2013, 7.527/2013 e 7.496/2015, da Segunda Câmara, e 5.186/2012, 5.304/2013, 1.797/2014, 5.131/2014 e 5.677/2014, da Primeira Câmara, entre outros) .
6.12.	Por certo, não se mostra razoável determinar a devolução de recursos empregados fora dos objetivos dos respectivos blocos de financiamento, mas dentro da área de saúde, em conjuntura que estabelecia essas finalidades há mais de 20 anos. A recomposição do fundo municipal de saúde, no caso em análise, não garante sequer o realinhamento dos objetivos dos planos de saúde à época, implicando sim em confusão na gestão descentralizada do SUS no ente.
6.13.	Essa postura não é aceita nem ao menos pela parcela da jurisprudência que considera a possibilidade de imputação de débito por desvio de finalidade ou objeto em qualquer circunstância após o delineamento da questão no artigo 27, inciso I, da Lei 141/2012. Nesse sentido, transcreve-se trecho do voto condutor do Acórdão 1045/2020-TCU-Plenário, relatado pelo Ministro Benjamin Zymler:
46. Em suma, a cada período de quatro anos há a definição das necessidades de saúde da população e a previsão de recursos para supri-las.
47. Por certo, a ocorrência de desvio de objeto no exercício de 2010 provocou que as ações de saúde naquele exercício não tenham acontecido como o planejado. Ou seja, não ocorreram os procedimentos oftalmológicos então previstos (treino de orientação e mobilidade; atendimento/acompanhamento; e reabilitação visual) .
48. Entretanto, não há garantia de que, transcorridos dez anos, tais procedimentos ainda sejam necessários ou se encaixem como prioritários. É possível que essa demanda já tenha sido suprida nos exercícios seguintes e não se faça mais necessária. É igualmente possível que essa demanda ainda seja necessária e já estejam contemplados recursos no plano de saúde atual para supri-la. Ainda é possível que a demanda ainda exista, mas haja outras prioridades para a saúde mais relevantes e que se colocam como prioritárias na destinação dos recursos.
49. Em outras palavras, a transferência dos recursos federais ora questionados teve como fim a prestação de serviços definidos por condições particulares da realidade daquele período. Remanejar recursos do município agora representaria obrigação dissociada da análise das reais necessidades da população local, com impacto no planejamento das ações de saúde, que, por sua vez, também seguem ditames legais específicos.
50. Em suma, quanto o Tribunal determina que o município realoque recursos para um objeto atrelado a necessidades de dez anos atrás pode interferir de forma inadequada no uso efetivo dos recursos atualmente disponíveis para tão importante área e afetar o cumprimento das metas previstas no plano plurianual de saúde. Nesse sentido, menciono o decidido mediante o Acórdão 5313/2019-TCU-Segunda Câmara) .
51. Deve, dessa forma, ser considerado o disposto no art. 20 da Lei de Introdução às normas do Direito Brasileiro para que, neste caso concreto, não seja efetuada determinação ao município para que recomponha os próprios cofres municipais:
6.14.	Assim, ainda que o artigo 27, inciso I, da Lei Complementar 141/2012, determine a devolução de recursos ao respectivo fundo de saúde, seja por desvio de finalidade ou desvio de objeto, prevalece, na aplicação de valores anteriormente a esse normativo, entendimento que considerava gastos aplicados na área de saúde, mesmo fora dos fins previstos nos respectivos blocos de financiamento, como não passíveis de devolução. Por certo, caberia discussão quanto a penalidades pecuniárias aos gestores que promoveram a subversão dos planos municipais de saúde, o que não é caso na espécie.
7.	Se os juros a serem aplicados sobre o débito imputado ao município devem se limitar ao percentual de 6% a.a (0,5% a.m) , nos termos do artigo 1.062 do Código Civil de 1916 (peça 153, p. 18-24) .
7.1.	O recorrente afirma que devem ser aplicados sobre o débito imputado ao ente os juros previstos no artigo 1.062 do Código Civil de 1916, no percentual de 6% a.a (0,5% a.m) , tendo por base os seguintes argumentos: Os fatos se deram antes da entrada em vigor do Código Civil de 2002, quando vigorava a Lei 3.071/2016 (Código Civil de 1916) , que determinava a aplicação de juros de 6% ao ano, o que equivale a 0,5% ao mês. Há entendimento nesse sentido no Acórdão 1920/2011-TCU-Primeira Câmara, relatado pelo Ministro Ubiratan Aguiar, além de jurisprudência do Supremo Tribunal Federal e do Superior Tribunal de Justiça (peça 153, p. 18-24) .
Análise
7.2.	Os argumentos do recorrente não merecem prosperar. Não há dispositivo legal específico tratando da incidência de 1% ao mês de juros de mora para débitos decorrentes de condenação por parte do TCU. Entretanto, tal ausência é suprida pela legislação relativa às dívidas para com a Fazenda Nacional (Acórdão 5661/2009-TCU-Primeira Câmara, relatado pelo Ministro Walton Alencar Rodrigues) .
7.3.	O artigo 19 da Lei 8.443/1992 (Lei Orgânica do TCU) prevê o pagamento do débito atualizado monetariamente, acrescido dos juros de mora devidos, sem, entretanto, fazer referência ao percentual de acréscimo a incidir.
7.4.	Entretanto, dispõe o artigo 16 do Decreto-Lei n. 2.323/1987 que:
Art. 16. Os débitos, de qualquer natureza, para com a Fazenda Nacional e para com o Fundo de Participação PIS-PASEP, serão acrescidos, na via administrativa ou judicial, de juros de mora, contados do mês seguinte ao do vencimento, à razão de 1% (um por cento) ao mês calendário ou fração e calculados sobre o valor monetariamente atualizado na forma deste decreto-lei.
7.5.	Dispositivo similar consta do artigo 54 da Lei 8.383/1991, in verbis:
Art. 54. Os débitos de qualquer natureza para com a Fazenda Nacional e os decorrentes de contribuições arrecadadas pela União, constituídos ou não, vencidos até 31 de dezembro de 1991 e não pagos até 2 de janeiro de 1992, serão atualizados monetariamente com base na legislação aplicável e convertidos, nessa data, em quantidade de Ufir diária.
7.6.	Em razão desses parâmetros é que esta Corte historicamente considera juros simples de 1% incidentes sobre débitos de titularidade de terceiros imputados por esta Corte, conforme determina o item 8.2 da Decisão 1.122/2000 - Plenário, relatada pelo Ministro Adhemar Paladini Ghisi, que regula essas atualizações desde então.
7.7.	As referidas normas de direito público citadas têm o condão de tratar em melhor medida dos débitos de titularidade da União imputados por esta Corte e não dispositivos do Código Civil, que regulam relações entre particulares, como disserta o Ministro Walton Alencar Rodrigues, no voto condutor do Acórdão 5661/2009-TCU-Primeira Câmara, sob a relatoria do Ministro Walton Alencar Rodrigues:
14.7 Diante de tais constatações, observamos que os débitos imputados por esta Corte são débitos de titularidade da União, e não decorrentes de negócios jurídicos celebrados entre / com particulares. O entendimento desta Corte é de que aplicam-se as normas relativas aos débitos de qualquer natureza para com a Fazenda Nacional, conforme consta da Decisão n. 1.122/2000 - TCU - Plenário.
7.8.	Por fim, o Acórdão 1920/2011-TCU-Primeira Câmara, sob a relatoria do Ministro Ubiratan Aguiar, utilizado na defesa da parte, não tratou dos juros incidentes sobre débitos imputados por esta Corte, mas sim de discussões ocorridas em remuneração de contratos públicos, não tendo similaridade com a questão em debate.
CONCLUSÃO
8.	Das análises anteriores, conclui-se que:
a) em decorrência do sentido e alcance do artigo 37, § 5º, da Constituição Federal, definidos pelo STF no julgamento do Recurso Extraordinário 636.886, é prescritível a pretensão reparatória exercida pelo tribunal de contas. Os fundamentos da decisão e a ausência de ressalvas na enunciação da tese permitem concluir que a ação de ressarcimento pode se desenvolver a qualquer tempo, na hipótese de condutas dolosas, apenas no âmbito judicial, sujeitando-se à prescrição na esfera administrativa; e 
b) até que sobrevenha norma específica para disciplinar a prescrição relativa à atuação do tribunal de contas, entende-se aplicável o regime previsto na Lei 9.873/1999. Referida lei contempla parâmetros que preponderam no conjunto de normas de direito público e que são compatíveis com o rito do processo de controle externo, e já é utilizada pelo STF para estabelecer limitação temporal ao exercício da pretensão punitiva pelo TCU;
c) o desvio de objeto na aplicação de recursos do Fundo Nacional de Saúde transferidos na modalidade fundo a fundo a estados, municípios e ao Distrito Federal, se ocorrido anteriormente à publicação da Lei Complementar 141/2012, não configura débito e, portanto, não enseja a necessidade de restituição dos valores empregados;
d) não há dispositivo legal específico tratando da incidência de 1% ao mês de juros de mora para débitos decorrentes de condenação por parte do TCU. Entretanto, tal ausência é suprida pela legislação relativa às dívidas para com a Fazenda Nacional.
8.1.	Assim, tendo em vista que os recursos questionados nos autos foram aplicados com desvio de objeto e não de finalidade, como colocado na deliberação recorrida, não cabe imputação de débito ao ente municipal, impondo-se a modificação do item 9.1 do julgado recorrido.
8.2.	Além disso, ao analisar a prescrição sob o prisma da Lei 9.873/1999, diante do novo paradigma jurisprudencial emanado do Supremo Tribunal Federal no bojo do 636.886/AL (tema 899 da repercussão geral) , constata-se que as pretensões punitiva e ressarcitória desta Corte sobre os fatos descritos nos autos estariam prescritas.
8.3.	Tendo em vista a possibilidade de esclarecimentos ou modulação dos efeitos da decisão do STF relativa ao RE 636.886/AL (tema 899 da repercussão geral) , faz-se necessário sobrestar os presentes autos até que sobrevenha o trânsito em julgado da referida deliberação ou deliberação do Tribunal sobre a matéria.
8.4.	Logo, mesmo que não se entenda pela exclusão do débito imposto ao ente municipal, deve-se sobrestar os presentes autos, até que a questão esteja definitivamente resolvida no Supremo Tribunal Federal ou até que o Tribunal delibere com segurança sobre o tema.
PROPOSTA DE ENCAMINHAMENTO
9.	Diante do exposto, com fundamento nos artigos 32, inciso I; e 33, da Lei 8.443/1992, submetem-se os autos à consideração superior, com posterior encaminhamento ao Ministério Público junto ao Tribunal de Contas da União e ao Gabinete do Relator, propondo:
a) conhecer do recurso interposto e, no mérito, dar-lhe provimento para excluir o débito imputado ao recorrente, por meio do item 9.1 do acórdão recorrido, julgando-lhe as contas regulares com ressalva;
b) subsidiariamente, sobrestar os autos até que sobrevenha o trânsito em julgado do RE 636.886/AL (tema 899 da repercussão geral) ou posterior deliberação do Tribunal acerca do tema;
c) comunicar a deliberação que vier a ser proferida por esta Corte ao recorrente, ao Procurador-Chefe da Procuradoria da República no Estado de São Paulo e aos demais interessados."
	2. O Ministério Público junto ao TCU, representado pelo Procurador Marinus Eduardo De Vries Marsico, se manifestou nos seguintes termos:
	"Acompanhamos a proposta principal formulada pelo Auditor da Serur, na consistente e bem fundamentada peça que produziu, em que sugere o conhecimento do presente Recurso de Reconsideração, para, no mérito, dar-lhe provimento, a fim de excluir o débito que foi imputado ao Município de Osasco/SP, ora recorrente, por meio do item 9.1 do Acórdão 937/2019-TCU-Segunda Câmara, e julgar regulares com ressalva as suas contas, proposta acolhida pelos escalões superiores da unidade técnica.
	Mediante a referida deliberação, foram julgadas irregulares as contas do Município de Osasco/SP, com a condenação ao pagamento do débito indicado no acórdão relativo ao uso de recursos do SUS transferidos fundo a fundo.
	A instrução da unidade técnica, ao examinar os documentos dos autos, concluiu ter havido desvio de objeto na aplicação dos recursos, ocorrido antes da publicação da Lei Complementar 141/2002, a partir da qual passou-se a exigir a devolução dos valores mesmo na hipótese de desvio de objeto.
	Merece registro a afirmação do auditor de que carece de razoabilidade impor a devolução de recursos empregados fora dos objetivos dos respectivos blocos de financiamento, mas dentro da área de saúde, em conjuntura que estabelecia essas finalidades há mais de 20 anos. Como bem assinalou, a recomposição do fundo municipal de saúde, no caso em análise, 'não garante sequer o realinhamento dos objetivos dos planos de saúde à época, implicando sim em confusão na gestão descentralizada do SUS no ente'.
	A esse respeito, temos defendido a tese de que o desvio de objeto na aplicação de recursos do Fundo Nacional de Saúde transferidos na modalidade fundo a fundo a estados, municípios e ao Distrito Federal, comprovadamente empregados na área de saúde (mesma finalidade) , se ocorrido anteriormente à publicação da Lei Complementar 141/2012, não configura débito e, portanto, não enseja a necessidade de restituição dos valores empregados.
	Com essas breves considerações, endossamos a proposta de conhecimento e provimento do recurso."
	É o relatório.

8.1. Ivo Gobatto Junior (130.717/OAB-SP) e outros, representando Prefeitura Municipal de Osasco/SP  
8.2. Kleber Amancio Costa (20.012/OAB-SP) e outros, representando José Miguel Spina

TOMADA DE CONTAS ESPECIAL. FUNDO NACIONAL DE SAÚDE. IRREGULARIDADES NA APLICAÇÃO DE RECURSOS TRANSFERIDOS "FUNDO A FUNDO". CONTAS DOS GESTORES ILIQUIDÁVEIS. PRESCRIÇÃO DA PRETENSÃO PUNITIVA. CONTAS IRREGULARES DO MUNICÍPIO. RECURSO DE RECONSIDERAÇÃO. CONHECIMENTO. PROCEDÊNCIA DAS ALEGAÇÕES. PROVIMENTO. CIÊNCIA.

TOMADA DE CONTAS ESPECIAL (TCE)

Secretaria de Recursos (Serur); Secretaria de Controle Externo de Tomada de Contas Especial (SecexTCE).

Examina-se, nesta fase processual, recurso de reconsideração interposto pela Prefeitura Municipal de Osasco/SP contra o Acórdão 937/2019-TCU-Segunda Câmara, mantido pelo Acórdão 2.777/2019 do mesmo colegiado, por meio do qual o Município de Osasco teve suas contas julgadas irregulares e foi condenado a recolher o débito apurado nos autos em decorrência de desvio de finalidade na aplicação dos recursos transferidos "fundo a fundo", do Fundo Nacional de Saúde para o Fundo Municipal de Saúde da Prefeitura Municipal de Osasco/SP.
2. Ante o atendimento dos requisitos de admissibilidade previstos nos arts. 32, inciso I, e 33 da Lei 8.443/92, o recurso pode ser conhecido. Em síntese, o recorrente alega:
a) a ocorrência de decadência da presente TCE ou de prescrição da condenação em débito;
b) afronta aos princípios do contraditório e da ampla defesa;
c) que os juros a serem aplicados sobre o débito imputado ao município devem se limitar a 6% a.a., nos termos do art. 1062 do Código Civil de 1916.
	3. A Secretaria de Recursos propôs dar provimento ao recurso ou, subsidiariamente, sobrestar o processo até o trânsito em julgado do RE 636.886, pelos motivos a seguir expostos:
a) foi reconhecida a prescrição de pretensão punitiva, conforme o parágrafo 21 do voto condutor do Acórdão 937/2019-TCU-Segunda Câmara, embora a contagem dos prazos envolvidos e a interrupção provocada pela citação, indicassem não ter ocorrido a prescrição. Nesse sentido, deve ser avaliada a possível prescrição da pretensão reparatória;
b) ao considerar prescritível a pretensão de ressarcimento ao erário fundada em decisão de Tribunal de Contas, no julgamento do RE 636.886/AL (tema 899 da repercussão geral) , o Supremo Tribunal Federal, por certo, indicou a necessidade de se discutir, nessa Corte, o assunto. No caso concreto, usados os critérios do Acórdão 1441/2016-TCU-Plenário, não teria ocorrido a prescrição da pretensão ressarcitória. Já a análise da prescrição sobre a ótica da Lei 9.873/1999, indica que operou a prescrição. No entanto, tendo em vista a possibilidade de esclarecimentos ou modulação dos efeitos da decisão do STF relativa ao Tema 899, faz-se necessário sobrestar os presentes autos até o trânsito em julgado da referida deliberação, caso não sejam detectados outros fatores que sugiram um outro desfecho;
c) como o desvio de objeto na aplicação dos recursos ocorreu antes da publicação da Lei Complementar 141/2002, que passou a exigir a devolução dos valores mesmo nessa hipótese, não estaria configurado o débito. Ademais, não se mostra razoável a devolução de recursos empregados fora dos objetivos previstos nos respectivos blocos de financiamento, mas dentro da área de saúde, mais de 20 anos depois de estabelecidas essas finalidades, não havendo qualquer garantia de que os objetivos pretendidos à época seriam alcançados com a devolução dos recursos;
d) não há dispositivo legal específico que trate da incidência de juros de mora de 1% ao mês para débitos decorrentes de condenação do TCU, mas essa lacuna é suprida pela legislação relativa às dívidas para com a Fazenda Nacional.
  	4. Acompanho a proposta de dar provimento ao recurso, pelos motivos expostos pela Serur e pelo MPTCU, reproduzidos na íntegra no relatório precedente, cujos fundamentos incorporo às minhas razões de decidir, sem prejuízo de acrescentar algumas breves considerações.
	5. Em relação à prescrição da pretensão indenizatória, já tive oportunidade de manifestar minha compreensão de que, como a decisão do STF no RE 636.886 ainda não transitou em julgado e se encontra na fase de apreciação de embargos de declaração opostos pela Advocacia-Geral da União - AGU, isso significa que, além da necessidade de modular adequadamente os efeitos daquela decisão, existem aspectos a serem aclarados antes de poder ser aplicada a tese delineada no RE, tais como, entre outros: (i) a aplicação prospectiva ou não do novo entendimento, (ii) o marco legal a ser empregado para discussão da matéria e o prazo prescricional a ser considerado, (iii) o termo inicial para contagem do prazo a ser adotado e (iv) a existência ou não de marcos interruptivos ou suspensivos e de prescrição intercorrente.
6. Além disso, o caso concreto tratado no RE dizia respeito à fase de execução judicial de deliberação deste Tribunal de Contas, tanto assim que, para deslindá-lo, foi necessária a aplicação da Lei 6.830/1980, a Lei de Execuções Fiscais, diploma legal evidentemente inaplicável à fase que antecede a formação do título executivo extrajudicial, caracterizada pela atuação do órgão de controle externo até a prolação do acórdão.
7. Assim, por não ser possível extrapolar os parâmetros normativos empregados pelo STF para solução do problema enfrentado no RE 636.886, e dada a imprescindibilidade da fixação definitiva de orientações acerca da aplicação do Tema 899, o que só acontecerá com o julgamento dos embargos de declaração opostos naquele Extraordinário, inclino-me, até que isso ocorra, a manter a interpretação adotada pela Corte Suprema, em 2008, no Mandado de Segurança - MS 26.210, oportunidade em que foi estipulada a tese da imprescritibilidade das ações de ressarcimento ao erário, e na Súmula TCU 282, cujo conteúdo é no mesmo sentido.
8. Voltando ao recurso ora em análise, registro que, independentemente da discussão sobre a prescrição do dano, outro fator me leva a dar provimento ao recurso: o fato de não ser razoável determinação para a recomposição do Fundo Municipal de Saúde de acordo com prioridades definidas há mais de duas décadas.
9. A esse respeito, assim me manifestei no voto condutor do Acórdão 1144/2021-TCU-Primeira Câmara:
"6. A transferência e aplicação dos recursos de que tratam estes autos eram regidos pela Portaria GM/MS 204/2007, do Ministério da Saúde. De acordo com os arts. 5º e 6º dessa norma, os recursos destinados às ações e aos serviços de saúde eram transferidos para blocos específicos de financiamento e deveriam ser aplicados exclusivamente no grupo respectivo.
7. No caso em exame, portanto, restou constatada infração àqueles dispositivos por parte do ex-secretário de saúde. Por outro lado, verificou-se que a comunidade local foi beneficiada pelas ações desenvolvidas, não havendo ainda indício de obtenção de vantagens indevidas ou desfalque pelo agente público. Assim, e na linha dos precedentes jurisprudenciais desta Corte (Acórdão 1885/2015-TCU-Plenário, 1.045/2020 -Plenário, 3.990/2016 - 1ª Câmara e 3.536/2019 - 1ª Câmara) , estou de acordo com o encaminhamento da Secex/TCE em julgar irregulares suas contas e aplicar-lhe a multa prevista no art. 58, inciso II, da Lei 8.443/92.
7. Divirjo, porém, da proposta de se determinar que a municipalidade restitua os valores ao respectivo fundo municipal de saúde, considerando, em especial, os fundamentos dos Acórdãos 1.045/2020 e 1.352/2020, ambos do Plenário deste Tribunal.
8. De acordo com o art. 27, inciso I, da Lei Complementar 141/2012 c/c o art. 23, §3º, do Decreto 7.827/2012, a utilização de recursos transferidos na modalidade fundo a fundo no âmbito do SUS em blocos de financiamento diversos do pactuado, mas em benefício da comunidade local, como no presente caso, ensejaria a obrigação de recomposição do Fundo Municipal de Saúde com recursos do tesouro municipal. Nesse sentido foi o entendimento fixado pelo TCU por meio do Acórdão 1072/2017-TCU-Plenário.
9. Ademais, dispõe o art. 3º, §2º, inciso I, c/c o §3º do mesmo dispositivo da Portaria de Consolidação 6, de 28/9/2017, do Ministério da Saúde, que a atualização dos recursos que compõem cada bloco de financiamento deve estar vinculada à finalidade definida em cada programa de trabalho do Orçamento Geral da União (OGU) que deu origem aos repasses realizados pelo FNS, "ainda que em exercício diverso daquele em que ocorreu o ingresso no fundo de saúde do município".
10. Sendo assim, caso restituídos ao fundo municipal os recursos de que tratam estes autos, o Município de Carolina/MA deverá utilizá-lo de acordo com o plano de trabalho do OGU de cinco anos atrás, que considerou o plano quadrienal de saúde da época. Sem dúvida, trata-se de contexto de saúde pública bastante diferente do que atualmente estamos vivendo. Nesse sentido, questiona-se se é razoável determinar que o Município de Carolina/MA recomponha o seu fundo de saúde para executar ações que foram priorizadas no cenário daquela época.
11. Nesse sentido se manifestou o Ministro Benjamin Zymler no voto condutor do Acórdão 1045/2020-TCU-Plenário, que dispensou a recomposição de fundo municipal de saúde em caso semelhante e que também balizou o Acórdão 1352/2020-TCU-Plenário:
'43. Ora, como antes exposto, o processo de planejamento e orçamento do Sistema Único de Saúde (SUS) deve compatibilizar as necessidades da política de saúde com a disponibilidade de recursos em planos de saúde dos municípios, dos estados, do Distrito Federal e da União (art. 36 da Lei 8.080/1990) .
44. Nesse sentido, o Decreto 7.508/2011 - que regulamenta a Lei 8.080/1990 e dispõe sobre a organização do Sistema Único de Saúde - estabelece que:
'Art. 16. No planejamento devem ser considerados os serviços e as ações prestados pela iniciativa privada, de forma complementar ou não ao SUS, os quais deverão compor os Mapas da Saúde regional, estadual e nacional.
Art. 17. O Mapa da Saúde será utilizado na identificação das necessidades de saúde e orientará o planejamento integrado dos entes federativos, contribuindo para o estabelecimento de metas de saúde.
Art. 18. O planejamento da saúde em âmbito estadual deve ser realizado de maneira regionalizada, a partir das necessidades dos Municípios, considerando o estabelecimento de metas de saúde.' (grifou-se) .
52. Por outro lado, a Lei Complementar 141/2012 estabelece que:
'Art. 38. O Poder Legislativo, diretamente ou com o auxílio dos Tribunais de Contas, do sistema de auditoria do SUS, do órgão de controle interno e do Conselho de Saúde de cada ente da Federação, sem prejuízo do que dispõe esta Lei Complementar fiscalizará o cumprimento das normas desta Lei Complementar com ênfase no que diz respeito:
I - à elaboração e execução do Plano de Saúde Plurianual;
II - ao cumprimento das metas para a saúde estabelecidas na lei de diretrizes orçamentárias;' (grifou-se) .
45. Já a Portaria Consolidadora 1/2017 do Ministério da Saúde - que consolida as normas sobre os direitos e deveres dos usuários da saúde e a organização e o funcionamento do Sistema Único de Saúde - estabelece que:
'Art. 96. O Plano de Saúde, instrumento central de planejamento para definição e implementação de todas as iniciativas no âmbito da saúde de cada esfera da gestão do SUS para o período de 4 (quatro) anos, explicita os compromissos do governo para o setor saúde e reflete, a partir da análise situacional, as necessidades de saúde da população e as peculiaridades próprias de cada esfera.' (grifou-se) .
46. Em suma, a cada período de quatro anos há a definição das necessidades de saúde da população e a previsão de recursos para supri-las.
47. Por certo, a ocorrência de desvio de objeto no exercício de 2010 provocou que as ações de saúde naquele exercício não tenham acontecido como o planejado. Ou seja, não ocorreram os procedimentos oftalmológicos então previstos (treino de orientação e mobilidade; atendimento/acompanhamento; e reabilitação visual) .
48. Entretanto, não há garantia de que, transcorridos dez anos, tais procedimentos ainda sejam necessários ou se encaixem como prioritários. É possível que essa demanda já tenha sido suprida nos exercícios seguintes e não se faça mais necessária. É igualmente possível que essa demanda ainda seja necessária e já estejam contemplados recursos no plano de saúde atual para supri-la. Ainda é possível que a demanda ainda exista, mas haja outras prioridades para a saúde mais relevantes e que se colocam como prioritárias na destinação dos recursos.
49. Em outras palavras, a transferência dos recursos federais ora questionados teve como fim a prestação de serviços definidos por condições particulares da realidade daquele período. Remanejar recursos do município agora representaria obrigação dissociada da análise das reais necessidades da população local, com impacto no planejamento das ações de saúde, que, por sua vez, também seguem ditames legais específicos.
50. Em suma, quanto o Tribunal determina que o município realoque recursos para um objeto atrelado a necessidades de dez anos atrás pode interferir de forma inadequada no uso efetivo dos recursos atualmente disponíveis para tão importante área e afetar o cumprimento das metas previstas no plano plurianual de saúde. Nesse sentido, menciono o decidido mediante o Acórdão 5313/2019-TCU-Segunda Câmara.
51. Deve, dessa forma, ser considerado o disposto no art. 20 da Lei de Introdução às Normas do Direito Brasileiro para que, neste caso concreto, não seja efetuada determinação ao município para que recomponha os próprios cofres municipais:
'Art. 20. Nas esferas administrativa, controladora e judicial, não se decidirá com base em valores jurídicos abstratos sem que sejam consideradas as consequências práticas da decisão.' (grifou-se) ." (Grifos no original) 
12. A meu ver, este Colegiado deve dar idêntico encaminhamento ao presente caso, deixando de determinar que o Município de Carolina/MA recomponha seu fundo municipal de saúde."
10. Além disso, como assinalado pela Serur e pelo MPTCU, tem se consolidado no TCU a jurisprudência segundo a qual o desvio de objeto na aplicação de recursos do Fundo Nacional de Saúde transferidos na modalidade fundo a fundo a estados, municípios e ao Distrito Federal, se ocorrido anteriormente à publicação da Lei Complementar 141/2012, não configura débito e, portanto, não enseja a necessidade de restituição dos valores empregados. Esse também é o caso do presente processo.
Ante o exposto, acompanho os pareceres uniformes no sentido de dar provimento ao recurso e voto por que o Tribunal adote o acórdão que ora submeto a este Colegiado.
TCU, Sala das Sessões, em 4 de maio de 2021.
JORGE OLIVEIRA 
Relator